【裁判字號】    97,保險上,2
【裁判日期】    970611
【裁判案由】    給付保險金
【裁判全文】
臺灣高等法院臺中分院民事判決  97年度保險上字第2號
上  訴  人  國泰世紀產物保險股份有限公司
法定代理人  丁○○
訴訟代理人  甲○○
            丙○○
被上訴人    乙○○
                        號7樓
上列當事人間因給付保險金事件，上訴人對於中華民國96年12月
14日台灣台中地方法院96年度保險字第26號判決提起上訴，本院
於97年5月28日言詞辯論終結，判決如下：
    主  文
原判決關於命上訴人應給付被上訴人超過新台幣柒拾壹萬壹仟
佰零捌元及自民國九十六年六月廿九日起算依年利率百分之五計
算之利息部分，暨訴訟費用之裁判均廢棄。
上開廢棄部分，被上訴人於第一審之訴駁回。
其餘上訴駁回。
第一審訴訟費用新台幣壹萬捌仟佰貳拾伍元、第二審訴訟費用
新台幣貳萬柒仟肆佰捌拾柒元，由上訴人負擔新台幣壹萬捌仟元
，其餘由被上訴人負擔。
    事實及理由
一、被上訴人起訴主張：
  (一)上訴人承保訴外人（即被保險人）吳驊原即吳再星車牌號碼
    ：2068-LC汽車之第三人責任險，保單號碼：1524DY002313
    ，吳驊原於94年8月13日上午10時在台中市○○路與健行路
    口處，駕駛上開汽車，疏未注意車前狀況，並闖紅燈致撞及
    被上訴人（當時騎乘ILV-647號重型機車），致被上訴人人
    車倒地，右側內踝骨折、右側跟骨骨折、恥骨骨折、第五腰
    推骨折，被上訴人對吳驊原提起民事訴訟，請求損害賠償
    174 萬6000元，經台灣台中地方法院以95年度訴字第2837號
    判決命吳驊原如數給付，並確定在案。
  (二)被上訴人依汽車第三人責任保險條款第6條第1款向上訴人行
    使直接請求權，主張受有如下損害：(1)因本件交通事故致使
    上訴人無法居住原住所（公寓5樓無電梯），因此獨立另租
    有電梯公寓，雖與本車禍無直接關係，但卻是有間接因果關
    係，每月房屋7000元，核計6個月，總計為4萬2000元。(2)看
    護費用：被上訴人於中國醫藥學院及林新醫院證明書皆載明
    被上訴人需他人照顧必要，而被上訴人於中國醫藥學院住院
    14天，每日2200元，總計3萬800元。林新醫院住院10天，每
    日2200元，總計2萬2000元，出院後請人居家看護30天，每
    日1000元，總計3萬元，是合計8萬2800元。(3)醫療費用：依
    照民間習俗，國術館及民俗療法是國人習慣的醫療行為，上
    訴人否認被上訴人此項費用之請求實非合理。況此民間療法
    對於病情是有一定效果，因本件車禍嚴重影響生活及工作，
    為了身體趕快恢復，才配合民俗療法，是被上訴人此項費用
    請求為合理。(4)交通費用：被上訴人看診次數約為150次，
    因計程車收據取得困難，故交通費用花費估計約為3萬元。
    (5)財物損失：機車修理費用及衣物損失為9000元。(6)減少薪
    資收入：依高漢中醫診所診斷證明書所載，被上訴人宜修養
    6個月，且有公司請假證明書為憑。是可證明被上訴人休養6
    個月未上班。另薪資的發放為一個月2次，每月薪資為6萬90
    40元，是半年休養所受薪資損害為41萬4240元。被上訴人休
    養而後恢復上班身體並未全部康復，復健治療約每週3-4次
    ，每次時間為2個小時，是薪水損失每月為5000元，6個月，
    總計為3萬元，故被上訴人可請求薪資減少收入為44萬4240
    元。(7)精神慰撫金：被上訴人受有腰部斷裂部分，經中國醫
    藥學院醫生表示可能造成日後有骨刺生長，將來被上訴人則
    需自行承擔醫療費用等額外支出，且車禍發生至今被上訴人
    每月要復健一至二次以舒緩腳踝骨等酸痛不適症狀，且因車
    禍造成被上訴人有睡眠障礙，故被上訴人請求精神慰撫金為
    有理由。(8)延滯利息：從交通事故至今，上訴人未支付被上
    訴人任何費用，且所有請求程序，被上訴人均依法辦理，完
    全不可歸責於被上訴人，因此請求被上訴人必須負擔遲延利
    息1分。為此，被上訴人起訴聲明：上訴人應給付被上訴人
    新台幣（下同）174萬6000元及自民國95年11月20日起至清
    償日止，按年利率20%計算之利息。原審判決判命上訴人應
    給付被上訴人新台幣壹佰柒拾肆萬陸仟元及自民國九十五年
    十二月六日起至清償日止，按年利率百分之十計算之利息。
    被上訴人其餘之訴駁回。上訴人就敗訴部分提起上訴，被上
    訴人答辯聲明：上訴駁回。
二、上訴人則以：
  (一)訴外人未於上開案件言詞辯論時到庭，致生民事訴訟法第28
    0條第3項視同自認之法律上效果，依上開保險條款第5條「
    被保險人發生本保險承保範圍內之賠償責任時，除共同條款
    第13條所規定之費用外，被保險人對於第三人就其責任所為
    之承認、和解或賠償，未經本公司參與者，本公司不受拘束
    。」約定，和解未參與，上訴人即不受拘束，舉輕以明重，
    如本件視同自認之情形，上訴人自不受該判決拘束。
  (二)另本件上訴人被保險汽車所有人「陳秀金」（即駕駛人吳驊
    原之妻）於前案95年訴字第2837號判決後，及發存證信函告
    知上訴人公司願意接受被上訴人對其一造辯論判決，亦表明
    不願上訴之意願。故上訴人公司於上訴期間已代表吳驊原擬
    狀上訴，並同上訴費用交予其持往上訴，未料吳驊原至上訴
    期間屆滿前一日乃告知上訴人公司「有人叫我不要上訴」，
    徒讓該判決一造辯論而為確定，嗣由原審被上訴人代理人洪
    貴元持該判決，依保險法第94條向上訴人請求給付。則依民
    事訴訟法第72條、第61條規定，因本件完全排除上訴人對被
    上訴人所提損害賠償之爭執，使上訴人無以置喙餘地。而上
    訴人縱欲提起上訴，惟此上訴行為已和吳驊原本人意思表示
    相牴觸，則上訴人之上訴仍屬無效，前案判決仍會確定。
  (三)另依上訴人及吳驊原間汽車保險共同條款第13條規定「被保
    險汽車發生本保險契約承保範圍內之損害賠償責任或毀損滅
    失時，被保險人均有防範維護義務，其因而擴大之損失概由
    被保險人自行負責。」汽車第三人責任保險條款第5條規定
    「被保險人發生本保險承保範圍內之賠償責任時，…被保險
    人對於第三者就其責任所為承認、和解或賠償，未經本公司
    參與者，本公司不受拘束。」本件被保險汽車駕駛者吳驊原
    於前案自行容任被上訴人以一造辯論而為判決，依民事訴訟
    法第280條第3項規定，不到場者生訴訟上視同自認之效果，
    則基於舉輕以明重原則，其效果較諸一般私法契約和解更為
    強烈，則依上開約定，本公司自不受其拘束。
  (四)關於被上訴人請求損害賠償項目及費用額部分：(1)上訴人對
    於被上訴人請求房租支出部分，認為其於本件交通事故發生
    並無因果關係，被上訴人請求於法不合。(2)被上訴人請求看
    護費用3萬8800元，此部分上訴人不予爭執。(3)醫療費用部
    份：上訴人不予爭執之費用部份為：被上訴人於中國醫藥大
    學附設醫院、林新醫院之醫療費用而有收據部分總計4萬563
    4元。高漢中醫診所醫療費用4300元。德濟中醫診所費用137
    0元。永權醫療器材行、居家企業、老公正醫療器材、藥局
    、便利商店費用總計7034元及維摩中醫診所費用5400元。另
    上訴人所爭執被上訴人請求之醫療費用有：神農堂國藥鋪費
    用2萬9050元，此部份為被上訴人自行前往草藥店所購之藥
    帖，屬傳統民俗療法，並非健保院所，並非被上訴人必要性
    之支出，依法不應准許。另宗興堂調整筋骨費用2萬元部份
    ，因屬國術等傳統民俗療法。被上訴人既已接受西醫門診復
    健治療，又接受正統中醫看診治療，而今又自行前往國術館
    、草藥舖以民俗療法療治，如此混合多種療法，應對傷情痊
    癒無助，故此部分請求金額應不予准許。好健康養生館費用
    3萬2000元部份，非屬必要，不應准許。(4)減少薪資收入部
    份：據94年8月29日中國醫藥大學附設醫院診斷證明書及94
    年9月7日林新醫院診斷證明書所載，被上訴人宜休養三個月
    ，被上訴人逾此部份之請求不應准許。而被上訴人之薪資並
    非固定時間發放，金額亦非固定，而以被上訴人所提供之存
    摺交易明細所示薪資資料（共30筆）予以平均，其每月薪資
    應為2萬7616元（82萬8490元÷30），故被上訴人所得請求
    減少薪資之收入應為8萬2848元，逾此部份不應准許。(5)精
    神慰撫金：被上訴人所得請求精神慰撫金應酌減為10萬元始
    為適當。綜上，上訴人就被上訴人請求金額於28萬5386元範
    圍內不予爭執，逾此範圍應不予准許等語置辯。上訴聲明：
    原判決廢棄；第一、二審訴訟費用由被上訴人負擔。
三、本院得心證理由：
  (一)經查：1.上訴人承保訴外人（即被保險人）吳驊原（即吳再
    星）車牌號碼：2086-LC汽車之第三人責任保險。上訴人承
    保期間內，訴外人吳驊原於94年8月13日行車因疏未注意車
    前狀況，撞擊被上訴人，致被上訴人受有右側內踝骨折、右
    側跟骨骨折、恥骨骨折、第五腰推骨折之損害。被上訴人依
    民法第184條規定，起訴請求訴外人吳驊原應負損害賠償責
    任，經原審95年訴字第2837號判命訴外人吳驊原應給付被上
    訴人新台幣（下同）174萬6000元，業未經上訴而確定在案
    ，此為本件上訴人、被上訴人所不予爭執，堪信為真。2.被
    上訴人依訴外人吳驊原與上訴人間汽車第三人責任保險條款
    第6條第1款約定，請求上訴人應如數給付上開金額，上訴人
    自認就損害賠償金額於28萬5386元範圍內應為給付，逾此範
    圍則予以否認，業經上訴人不予爭執。
  (二)惟上訴人抗辯稱：訴外人吳驊原於另案原審95年訴字第2837
    號訴訟中，已事先以存證信函通知上訴人不欲上訴意願，並
    否認上訴人參與權，因而任意未於言詞辯論到場，致遭被上
    訴人聲請一造辯論判決，則依汽車第三人責任保險第5條規
    定、民事訴訟法第61條、第72條規定，上訴人不受另案原審
    95年訴字第2837號判決之拘束等語置為抗辯。經查：
  1.按保險人得約定被保險人對於第三人就其責任所為之承認、
    和解或賠償，未經其參與者，不受拘束。但經要保人或被保
    險人通知保險人參與而無正當理由拒絕或藉故遲延者，不在
    此限，保險法第93條定有明文。此項規定為屬保險人實體法
    上參與權賦予。又保險人實體法之參與權，核與民事訴訟法
    第65條、第67條之1當事人或法院應為訴訟告知之規定，兩
    者雖均使保險人有參與機會，然前者為保險人實體法之參與
    權，而後者則為保險人訴訟程序保障之訴訟參加權，兩者仍
    非相同可為等視。
  2.又保險人於第三人由被保險人應負責任事故所致之損失，未
    受賠償以前，不得以賠償金額之全部或一部給付被保險人。
    被保險人對第三人應負損失賠償責任確定時，第三人得在保
    險金額範圍內，依其應得之比例，直接向保險人請求給付賠
    償金額。保險法第94條定有明文。是第三人得向保險人直接
    請求給付之賠償金額，以被保險人對第三人應負損失賠償責
    任確定為必要，其金額自應以被保險人在客觀上應負損害賠
    償額為準，至於被保險人願負擔超出一般可得之請求，乃出
    於其已身之意願，若未經保險人參與，依照衡平原則，不得
    強令保險人負責，否則慷他人之慨，非事理之平，亦易滋生
    道德危險。又保險人得約定被保險人對於第三人就其責任所
    為之承認、和解或賠償，未經其參與者，不受拘束，固為保
    險法第93條所明定，惟該規定祇是謂保險人未參與和解者，
    不受其拘束而已，並非謂保險人因此即可免除所應負理賠之
    責，保險法第93條定有明文，最高法院85年度台上字第2738
    號裁判可參。本件上訴人之保險責任是於被保險人吳驊原於
    承保期間因侵權行為致被上訴人受有損害而發生賠償責任。
    另訴外人吳驊原與上訴人汽車第三人責任保險第5條約定：
    「被保險人發生本保險承保範圍內之賠償責任時，除共同條
    款第13條所規定之費用外，被保險人對於第三人就其責任所
    為之承認、和解或賠償，未經本公司參與者，本公司不受拘
    束，但經被保險人通知而本公司無正當理由拒絕或遲延參與
    者，不在此限。」查訴外人吳驊原於前曾以存證信函告知就
    上訴人之參與權予以否認，此有函可稽（本院卷第17-19頁
    ），是上訴人並無有藉故拖延、有無正當理由而拒絕行使其
    參與權之情。從而，訴外人吳驊原於另案即原審95年訴字第
    2837號案件審理程序中，因未到場而受有擬制自認之不利益
    ，其訴訟之行為而發生損害賠償金額承認之實體法上效力，
    依前揭規定，上訴人實體法上參與權因受否認，可不受訴外
    人吳驊原就其對於第三人責任所為承認之拘束，惟上訴人依
    保險契約所負賠償責任並非因此而免除。
  3.另參加人對於其所輔助之當事人，不得主張本訴訟之裁判不
    當。但參加人因參加時訴訟之程度或因該當事人之行為，不
    能用攻擊或防禦方法，或當事人因故意或重大過失不用參加
    人所不知之攻擊或防禦方法者，不在此限。參加人所輔助之
    當事人對於參加人，準用前項之規定，民事訴訟法第63條定
    有明文。查：另案原審95年訴字第2837號判決審理程序中，
    該案當事人未聲請法院向上訴人為告知訴訟，縱該訴訟程序
    進行上訴人之複代理人丙○○曾以訴外人吳驊原訴訟代理人
    身分代理吳驊原提起上訴，惟不得因此而要求上訴人受該判
    決拘束，是程序保障為判決效力基礎，另案訴訟法院既無賦
    與上訴人程序保障，訴外人吳驊原又否認上訴人程序參與權
    ，上訴人無法適當提出攻擊防禦方法，是上訴人依前揭規定
    不受原審95年訴字第2837號確定判決拘束，被上訴人不得以
    此請求上訴人為全額之給付。
  4.被上訴人據以請求之台灣臺中地方法院95年度訴字第2837號
    民事確定判決，係被上訴人主張訴外人吳驊原於民國（下同
    ）94年8月13日上午，駕駛車牌號碼二○六八—ＬＣ號自小
    客車沿臺中市○○路由北往南方向行駛，於當日中午12時56
    分許，行駛至臺中市○○路與健行路口處，欲於崇德路內側
    左轉專用車道停等紅燈後，繼續直行臺中市○○路，惟因其
    占用左轉專用道，為後方自小客車駕駛人按鳴喇叭警示，吳
    某本應注意汽車駕駛人行駛至交岔路口，應遵守燈光號誌之
    指示；並應注意車前狀況，並隨時採取必要之安全措施，而
    依當時情形，並無不能注意之情事，竟疏未注意及之，闖紅
    燈貿然進入該路口，欲繼續直行，適有被上訴人騎乘車牌號
    碼ＩＬＶ—六四七號重型機車，沿同市○○路由東往西方向
    行駛，正進入該路口，欲繼續直行健行路，見狀煞避不及，
    二車發生擦撞，致被上訴人人車倒地，受有右側內踝骨骨折
    、右側跟骨骨折、恥骨骨折、第五腰椎骨折之傷害。被上訴
    人因此受有增加房租支出：以每月租金7000元計算，承租
    六個月共計42000元、看護費共80000元、醫療費用1500
    00元、往返醫院車費30000元減少薪資收入：共6個月，
    以93年度每月平均薪資69024元計算，減少薪資收入共計414
    000元，另自95年2月15日起，復健療程共須6個月，減少收
    入3萬元及精神慰撫金100萬元之損害；合計0000000元。
    嗣該承審法院以訴外人吳驊原未於言詞辯論期日到場，亦未
    提出書狀為何聲明或陳述，依民事訴訟法第二百八十條第一
    項、第三項視同自認，遂判命訴外人吳驊原如數給付，有上
    開判決書在卷可佐，該訴訟上訴人並未參加或被告知，並為
    兩造所不爭執，依照訴訟法之原則，該訴訟之既判力當然不
    能及於上訴人。
  5.損害賠償之債，以有損害之發生及有責任原因之事實，並二
    者之間，有相當因果關係為成立要件。故原告所主張損害賠
    償之債，如不合於此項成立要件者，即難謂有損害賠償請求
    權存在，業經最高法院以48年台上字第481號著有判例。觀
    諸上開確定判決，將自認誤為認諾，蓋自認僅勿庸舉證，而
    其主張是否有相當因果關係，自需予以審酌，上訴人承保責
    任既已發生，上訴人對於被上訴人應負賠償責任，當無疑義
    。核被上訴人請求上訴人給付賠償金額如下：增加房租支
    出：以每月租金7000元計算，承租6個月，總計4萬2000元。
    看護費：自94年9月5日至94年10月4日，共3萬元，住院期
    間看護費5萬元，合計8萬元；醫療費用：15萬元；往返
    醫院車費：3萬元；減少薪資收入：自94年8月13日起至95
    年2月15日止，共計6個月，以93年度平均薪資6萬9024元計
    算，減少薪資收入共計41萬4000元，自95年2月15日起，每
    週3次，每次一至二小時復健療程，以每月5千元計算，復健
    6個月，減少收入共計3萬元；精神慰撫金100萬元；上開
    請求共計174萬6000元。惟本院依被上訴人所主張之事實，
    就其主張之損害是否准許予以審酌如下；
    增加房租支出及往返醫院車費部分：該增加房租支出部份
      核與本件交通事故無相當因果關係，是被上訴人就此部分
      之請求，並無理由，應予駁回。至於往返醫院車費3萬元
      部分，惟被上訴人提出1650元之收據五紙，為上訴人所不
      爭執，依被上訴人所傷害觀之，其搭乘計程車就醫乃必要
      支出，上訴人自應賠償；超過1650元之車費支出，被上訴
      人既未能證明，自無從准許。
    看護費用：被上訴人主張支出看護費為8萬元，惟依被上
      訴人提出之費用收據總計為3萬8800元，故被上訴人所得
      請求之看護費用為3萬8800元，逾此範圍，不應准許。
    醫療費用：被上訴人提出中國醫藥大學附設醫院、林新醫
      院醫療費用收據，共計4萬5634元；高漢中醫診所醫療費
      用4300元；德濟中醫診所醫療費用1370元；維摩中醫診所
      醫療費用5400元；永全醫療器材行、居家企業、老公正醫
      療器材、藥局、便利商店等支出費用共計7034元（原審卷
      第80頁下），核屬被上訴人因交通事故所必要支出之醫療
      費用，總計6萬3738元範圍內，被上訴人之請求為有理由
      。另關於神農堂國藥舖、宗興堂、好健康養生館部分之請
      求，核被上訴人已分別於中國醫藥大學附設醫院為復健，
      並於上開中醫診所進行診療且購得相關醫療器材，則被上
      訴人另於草藥店購得草藥費用，顯非屬必要，故被上訴人
      關於神農堂國藥舖、宗興堂、好健康養生館支出部分，不
      應准許。
    減少之薪資收入：據中國醫藥大學附設醫院診斷證明，被
      上訴人由本件交通事故因而手術開刀至復健療程完畢，約
      為三個月，故被上訴人所得請求因此事故減少之薪資收入
      月數，應以三個月為適當。又被上訴人93年1月份至93年
      12月平均一年薪水為69042元。（計算式：828,511÷12）
      （原審卷第121-124頁），被上訴人請求每月以6萬9040元
      計算是為適當，故被上訴人所得請求減少薪資之損害為20
      萬7120元（69,040×3），為有理由，逾此部份，則不應
      准許。
    精神慰撫金：按不法侵害他人之身體、健康、名譽、自由
      、信用、隱私、貞操，或不法侵害其他人格法益而情節重
      大者，被害人雖非財產上之損害，亦得請求賠償相當之金
      額，民法第195條定有明文。又慰藉金之賠償須以人格權
      遭遇侵害，使精神上受有痛苦為必要，其核給之標準固與
      財產上損害之計算不同，然非不可斟酌雙方身分資力與加
      害程度，及其他各種情形核定相當之數額以定，最高法院
      51年台上字第223號判例可參。查被上訴人為國中畢業，
      主要從事外勞仲介業務，每月薪資約有6、7萬元，名下有
      三、四棟房子（本院卷第52頁），另核被上訴人所受傷害
      為右側內踝骨折、右側跟骨骨折、恥骨骨折、第五腰推骨
      折，必造成行動上許多不便利，對日常生活、工作有相當
      重要影響，是本院以為被上訴人所得請求之精神慰撫金以
      40萬元為適當，逾此部份之請求，不應准許，應予駁回。
    綜上，被上訴人向上訴人所得請求之損害賠償金額總計為
      71萬1308元，逾此範圍，不應准許。
    另依上開第三人責任保險條款第10條約定，上訴人應自收
      到請求後15日內給付之，如因可歸責上訴人事由，致不能
      於前述期間內給付者，應給付遲延利息，利率以年利一分
      （即年利率10%）計算。查：本件上訴人因訴外人吳驊原
      否認其實體上參與權及訴訟上未受程序保障，因非可歸責
      於自己事由，而未能於被上訴人請求期間內為給付，核無
      上開條款之適用。又被上訴人之起訴書於96年6月28日合
      法送達於上訴人，故於上開起訴狀送達翌日起即96年6月
      29日依法定年利率百分之五計算遲延利息，始為適當。
四、從而、綜上所述，被上訴人得請求上訴人給付賠償金額於71
    萬1308元及自96年6月29日起算之法定遲延利息範圍內為有
    理由，應予准許，原審就此範圍內所為上訴人敗訴之判決，
    核無不合，上訴論旨指摘原判決不當，聲明求為廢棄改判，
    非有理由，應予駁回。逾上開准許範圍外之請求，不應准許
    ；原審所為上訴人敗訴之判決，於法尚有未洽，自屬不能維
    持。上訴論旨指摘原判決不當，求為廢棄改判，非無理由，
    爰判決如主文所示。
據上論結，上訴人之上訴一部有理由、一部無理由，依民事訴訟
法第449條第1項、第450條、第79條規定，判決如主文。
中    華    民    國    97    年    6     月    11    日
                  民事第五庭    審判長法  官  林陳松
                                      法  官  古金男
                                      法  官  鄭金龍
以上正本係照原本作成。
兩造均不得上訴第三審。
                                      書記官  陳振海
中    華    民    國    97    年    6     月    12    日
                                                      Ａ


司法院資訊處製作；財團法人民間司法改革基金會備份。
